【裁判字號】    92,判,400
【裁判日期】    920417
【裁判案由】    地價稅
【裁判全文】
最  高  行  政  法  院  判  決                    九十二年度判字第四○○號
    再 審原 告  甲○○
右當事人間因地價稅事件，再審原告對於中華民國八十九年四月十四日本院八十九年
度判字第○一○八六號判決，提起再審之訴。本院判決如左：
    主  文
再審之訴駁回。
再審訴訟費用由再審原告負擔。
    事  實
緣再審原告所有坐落台南光賢段五四八地號土地原經台南市政府編訂為加油站公共設
施保留地，嗣於民國八十五年六月十五日業經主要計畫變更為低密度住宅區，再審被
告乃據以將該筆土地按一般土地稅率核課地價稅，八十六年度計課徵地價稅新台幣（
下同）一、○六七、四四二元，再審原告不服，循序提起行政訴訟，為本院八十九年
度判字第一○八六號判決（下稱原判決）駁回後，以原判決有修正前行政訴訟法第二
十八條第一款、第九款及第十款（即八十九年七月一日施行之新法第二百七十三條第
一項第一款、第十一款及第十三款）情形為由，提起再審之訴。茲摘兩造訴辯意旨
如次：
再審原告起訴意旨及補充理由略謂：一、系爭土地原經台南市政府編定為「油十八」
加油站用地，為公共設施保留地，其細部計畫早已發佈實施，且於七十六年間完成市
地重劃，並非因未公佈細部計畫停止指定建築線而限制其建築，應符合土地稅減免規
則第十一條之規定。依台南市政府八十九年六月二十二日八九南都局計字第○六三四
三號函示，再審原告之系爭土地並非完全變更為住宅區，更未完成細部計畫及公佈實
施之法定程序，應限制其建築使用及變更地形，則已符合土地受法律限制致不能供其
他使用之要件，縱將來經內政部都委會審議依台南市都委會之上開決議通過，再完成
細部計畫，並公佈實施，然此乃將來之事，原判決並未慮及此點，用法即有未洽。二
、土地稅法減免規則第十一條所規定，只要是「都市計畫公共設施保留地，在保留期
間未作任何使用，並與使用中之土地隔離者，地價稅及田賦全免」，本件再審原告之
系爭土地，並非全部均為住宅區，住宅區佔百分之五十五，另有百分之四十五仍屬公
共設施保留地，仍與受有法律規定不得建築土地之要件相符，仍有土地稅減免規則第
十一條之適用，此與財政部在八十八年一月十九日台財稅第八八一八九六二一四號函
釋：「依都市計畫劃定之使用分區為部分住宅區○○道路預定地之土地，在尚未分割
確定前，准先行估算，分別依法免徵地價稅，並退還溢款之稅款。由當事人出具承諾
書，就公共設施保留地部分，由主管機關先行以估算之面積，改按公共設施保留地稅
率課徵地價稅，俟將來地政機關釘樁逕為分割確定後，面積如有增減，再依法辦理退
補稅款，核屬可行。」之原則相符，本案系爭土地應無全數按一般稅率課徵地價稅之
依據，惟原判決亦未斟酌此點，謂再審被告認定再審原告應就系爭土地全數繳納地價
稅為合法，其認事用法顯有不當。三、系爭土地之地價稅自八十六年至八十九年，均
遭再審被告以誤解都市計畫法之法定程序，按一般土地稅率全額課徵地價稅，現同一
課稅理由，不同課稅年度八十七年地價稅業經高雄高等行政法院以九十年度訴字第一
五三○號判決撤銷一再訴願決定及原處分，八十九年地價稅則為訴願機關台南市政府
撤銷原處分，則原判決駁回再審原告之訴所依據之理由為系爭土地非公共設施保留地
課徵地價稅之行政處分，既經撤銷，依修正後行政訴訟法第二七三條第一項第十一款
規定，再審原告自得請求廢棄原判決，並重為審理及決定。又訴願機關依訴願法第八
十一條規定，撤銷再審原告之處分係原處分因法律見解有誤而撤銷，依訴願法第九十
六條規定，原處分機關不得再為相同之決定。四、本件再審被告認定本件系爭土地，
並無土地稅法第十九條都市計畫公共設施保留地未作任何使用者免徵地價稅之適用，
亦無土地稅減免規則第十一條規定之適用，係以財政部八十五年十一月六日台財稅第
八五一九二三四九七號函釋為據。然依據財政部八十八年七月二十七日（八八）台財
稅字第八八一九二八六八一號函，已不再援引適用前開台財稅第八五一九二三四九七
號函釋。從司法院大法官釋字第二八七號解釋及稅捐稽徵法第一條之一規定：「財政
部依本法或稅法所發布之解釋函令，對於據以申請之案件發生效力。」以觀，財政部
就行政法規所為之釋示，係闡明法規之原意，應自法規生效之日起有其適用。被告執
言前開台財稅第八五一九二三四九七號函釋雖業已不再援引適用，但仍屬個案之當然
核示，而仍予適用乙節，實有誤解。再者，前開財政部八十五年十一月六日台財稅第
五一九二三四九七號函釋：「××土地，既經依法變更為住宅區，已非屬公共設施保
留地，應無土地稅法第十九條及土地稅減免規則第十一條規定之適用。」明確指出該
地依法變更為住宅區，與本件系爭土地細部計畫尚未完成法定程序並發布實施，並非
相同。所謂「依法變更」為住宅區，當指都市計畫法第七條第二款所稱之「細部計畫
」業已完成法定程序並發布實施，即依同法第二十二條之規定完成所為之細部計畫書
及細部計畫圖，作為實施都市計畫之依據。本案再審原告所有之系爭土地，原為「油
十八」加油站公共設施保留地，嗣經「主要計畫」變更為低密度住宅區，再審被告據
以全額課徵地價稅等情，容有誤會。請判決廢棄原判決並撤銷一再訴願決定及原處分
等語。
再審被告答辯意旨略謂︰一、按「已規定地價之土地，除依第二十二條規定課徵田賦
者外，應課徵地價稅。」「都市計畫公共設施保留地，在保留期間仍為建築使用者，
除自用住宅用地依第十七條之規定外，統按千分之六計徵地價稅；其未作任何使用並
與使用中之土地隔離者，免徵地價稅。」分別為土地稅法第十四條及第十九條所明定
。次按「都市計畫公共設施保留地，在保留期間未作任何使用並與使用中之土地隔離
者，地價稅或田賦全免。」復為土地稅減免規則第十一條所規定。又「××土地，既
經依法變更為住宅區，已非屬都市計畫公共設施保留地，應無土地稅法第十九條及土
地稅減免規則第十一條規定之適用。」亦為財政部八十五年十一月六日台財稅第八五
一九二三四九七號函所核釋。另「甲○○所有坐落台南市○○段五四八地號土地，都
市計畫原編定為加油站公共設施保留地，嗣主要計畫變更為低密度住宅區，但因附帶
條件須俟細部計畫完成法定程序發布實施後，始得發照建築，目前空置未作任何使用
，可否免徵地價稅案，請參照財政部八十五年十一月六日台財稅第八五一九二三四九
七號函釋辦理。」前台灣省稅務局八十七年六月十六日八七稅二字第八七三○四六三
號函亦核釋甚明。二、再審原告引據台南市政府都市發展局八十九年六月二十二日八
九南都局計字第○六三四三號函，主張其所有系爭土地，業經主管機關台南市政府第
三次通盤檢討，變更為主要計畫住宅區，細部計畫規劃草案業經台南市都委會審議通
過，住宅區面積為百分之五十五、停車場用地佔百分之三十、加油站專用區佔百分之
十五，目前送內政部都委會審議中，又主張其系爭土地住宅區面積共佔百分之五十五
，此為原判決宣示日期之後所未審酌之重要證物；惟依據鈞院六十九年判字第七三六
號判例「所謂發現未經斟酌之重要證物者，係指該證物在前訴訟程序中即已存在，而
當事人不知其存在，現始發現者而言。」，本件再審原告提出之證物台南市政府都市
發展局八十九年六月二十二日八九南都局計字第○六三四三號函，其作成日期為八十
九年六月二十二日，在前訴訟程序中並未存在，自與所謂發現未經斟酌之證物或得使
用該證物之情形不符，且該證物經斟酌，對本案並無影響，即對本案並無較有利益之
裁判，再審原告據以提起再審之訴，自非法所許。三、再審原告依台南市政府八十九
年六月二十二日南都局計字第○六三四三號函，主張「系爭土地並非全部均為住宅區
，住宅區共佔百分之五十五，另有百分之四十五仍屬公共設施保留地，仍與受有法律
規定不得建築土地之要件相符，仍有土地稅減免規則第十一條之適用，此與財政部八
十八年一月十九日台財稅第八八一八九六二一四號函釋之原則相符，系爭土地應無全
數按一般稅率課徵地價稅之依據．．．」，惟土地是否屬都市計畫法所稱之公共設施
保留地，係憑已註記是否屬公共設施保留地查核結果及劃設時間之土地使用分區證明
據以認定，有內政部八十八年七月十四日台八八內營字第八八○七○九一號函可參，
再審原告主張系爭土地內含公共設施保留地，並未能提示上開土地使用分區證明，以
實其說。再審原告所舉上揭財政部函係都市計畫已劃定，而尚未分割者，如何徵免地
價稅之釋疑，況其所提供之上開台南市政府都市發展局函說明四、記載：「系爭土地
之細部計畫規劃草案經台南市都委會審議通過．．．，目前送內政部都委會審議中，
尚未完成法定程序，依法限制其建築，俟內政部都委會完成審議發佈實施後，始得依
前述住宅區、停車場、加油站規定申請建築。」，即本案系爭土地之細部計畫規劃草
案，既尚未經內政部都委會完成審議發佈實施，尚無由發生上述財政部函釋『劃定』
之問題，即無上揭財政部函適用之餘地；又系爭土地之細部計畫仍尚未完成法定程序
，依法限制其建築，即無土地稅減免規則第十一條規定之適用，該函對本案之認定並
無影響，原判決適用法規並無錯誤，再審之訴顯無理由，請予駁回等語。
    理  由
按行政訴訟當事人對本院之判決提起再審之訴，必須具有八十七年十月二十八日修正
前之行政訴訟法第二十八條所列各款情形之一者，始得為之，而該條第一款所謂適用
法規顯有錯誤者，係指原判決所適用之法規與該案應適用之現行法規相違背，或與解
釋判例有所牴觸者而言。至於法律上見解之歧異，再審原告對之縱有爭執，要難謂為
適用法規顯有錯誤，而據為再審之理由。同條第九款所謂為判決基礎之裁判或行政處
分，依其後之確定裁判或行政處分已變更者，係指其後之確定裁判或行政處分，已變
更為判決基礎之裁判或行政處分者而言。若無此變更情形，即不得援引該條款規定提
起再審之訴。同條第十款所稱當事人發現未經斟酌之重要證物者，係指該項證物在前
訴訟程序時已存在，而為當事人所不知或不能使用，今始知悉或得予利用者而言，且
以如經斟酌可受較有利益之裁定者為限，始得據以提起再審之訴。本件再審原告所有
坐落台南光賢段五四八地號土地原經台南市政府編訂為加油站公共設施保留地，嗣於
民國八十五年六月十五日業經主要計畫變更為低密度住宅區，再審被告乃據以將該筆
土地按一般土地稅率核課地價稅，八十六年度計課徵地價稅一、○六七、四四二元，
再審原告不服，循序提起行政訴訟，本院原判決認：系爭土地，雖原編定為加油站公
共設施保留地，嗣經都市計畫通盤檢討，於八十五年六月十五日經主要計畫變更為低
密度住宅區，目前依主要計畫「附帶條件」辦理細部計畫核定中，此有台南市政府八
十七年五月二十八日八七南市工都字第一七三六三號函附卷可稽，則系爭土地於主要
計畫變更為低密度住宅區後依上述說明，顯已不符上開土地稅法第十九條及土地稅減
免規則第十一條所稱之「都市計畫公共設施保留地」要件，自不得免徵地價稅。又該
變更主要計畫雖附帶條件，需俟細部計畫完成法定程序發布實施後始得發照建築，惟
此限制條件核與土地稅減免規則第十一條規定意旨係以土地因受法律限制或被保留徵
收致不能供其他使用之情形有異，亦不能援引該土地稅減免規則之規定，免徵其土地
賦稅，則再審被告就系爭土地按一般土地稅率核課八十六年度地價稅一、○六七、四
四二元，並無不合，訴願決定及再訴願決定遞予維持，亦無違誤，因而駁回再審原告
前程序之訴，核其所適用之法規並無與該案應適用之現行法規相違背，或與解釋判例
有所牴觸者之情形。再審原告茲一再指陳系爭土地無法依變更為住宅區使用，不應課
徵地價稅等情，迭經於前訴訟程序中提出主張，為原判決所不採，核屬再審原告法律
上見解之歧異，再審原告對之縱有爭執，要難謂為適用法規顯有錯誤，而據為再審之
理由。又再審原告所提，台南市政府都市發展局八九年六月二二日八九都局計字第○
六三四三號函，及高雄高等行政法院九十年十二月二六日九十年度訴字第一五三○號
判決均為原判決後存在者，與首開當事人發現未經斟酌之重要證物之說明，已有不符
，況「公共設施保留地，嗣經都市計畫通盤檢討，經主要計畫變更為低密度住宅區，
目前依主要計畫「附帶條件」辦理細部計畫核定中者，於主要計畫變更為低密度住宅
區後，顯已不符土地稅法第十九條及土地稅減免規則第十一條所稱之「都市計畫公共
設施保留地」要件，自不得免徵地價稅，應按一般用地稅率核課地價稅」業經本院九
十二年四月庭長法官聯席會議決議在案，因此縱經斟酌，亦無從作有利於再審原告之
裁判。又台南市政府九十年七月九日南市法濟字第二二一三八六號訴願決定，並未撤
銷本件原處分，從而依再審原告再審意旨，核與修正前行政訴訟法第二十八條各款所
列再審事由之要件無一相符，再審之訴應予駁回。
據上論結，本件再審之訴為無理由，爰依行政訴訟法第二百七十八條第二項、第九十
八條第三項前段，判決如主文。
中    華    民    國    九十二      年      四        月      十七      日
                    最 高 行 政 法 院  第 二 庭
                                審 判 長 法  官      陳  石  獅
                                         法  官      林  清  祥
                                         法  官      彭  鳳  至
                                         法  官      高  啟  燦
                                         法  官      黃  合  文
右  正  本  證  明  與  原  本  無  異
                                         法院書記官  王  福  瀛
中    華    民    國    九十二      年      四        月      十八      日


司法院資訊處製作；財團法人民間司法改革基金會備份。
